【裁判字號】    99,再,88
【裁判日期】    991221
【裁判案由】    工商登記
【裁判全文】
臺北高等行政法院判決
                                        99年度再字第88號
再 審原 告  李敬賢即蕃薯藤電子遊戲場
再 審被 告  臺北縣政府
代  表  人  周錫瑋（縣長）住同上
上列當事人間工商登記事件，再審原告對最高行政法院中華民國
99年4 月29日99年度判字第444 號判決及本院97年7 月3 日96年
度訴字第3364號判決，以有行政訴訟法第273 條第1 項第13款、
第14款事由，提起再審之訴，本院判決如下：
    主  文
再審之訴駁回。
再審訴訟費用由再審原告負擔。
    事實及理由
一程序部分:
  按再審之訴專屬為判決之原行政法院管轄。對於審級不同之行
  政法院就同一事件所為之判決提起再審之訴者，由最高行政法
  院合併管轄之。對於最高行政法院之判決，本於第273 條第1
  項第9 款至第14款事由聲明不服者，雖有前2 項之情形，仍專
  屬原高等行政法院管轄，行政訴訟法第275 條定有明文。本件
  再審原告對最高行政法院99年度判字第444 號判決（下稱原確
  定判決）及本院96年度訴字第3364號判決（下稱原審判決），
  以均有行政訴訟法第273 條第1 項第13款、第14款事由，向本
  院提起再審之訴，依上開規定，本院自有管轄權限。
二事實概要：
  本件再審原告於民國95年6 月15日向再審被告申請於臺北縣板
  橋市○○○路139 號5 、6 樓（下稱系爭建物）設立「蕃薯藤
  電子遊戲場」，經營電子遊戲場業務。案經再審被告審查，以
  95年6 月30日北府建登字第0953028713號營利事業登記審查通
  知書，核認再審原告所檢附之該府工務局72使字第1230號使用
  執照建築物用途為「遊樂場、溜冰場」（按:5樓登載為遊樂場
  、6 樓則登載為溜冰場及遊樂場），與所申請營業項目「電子
  遊戲場」用途不符，而為駁回之處分。再審原告不服，提起訴
  願，案經經濟部以96年3 月28日經訴字第09606064760 號訴願
  決定撤銷原處分。嗣再審被告於96年4 月17日以北府建登字第
  0960212843號函，請再審原告於文到7 日內檢附通知書、原申
  請書件2 份及用途相符之使用執照送府續辦。再審原告於96年
  4 月23日檢送相關資料辦理，復經再審被告審查，以再審原告
  檢附之建築物使用執照，用途為「遊樂場、溜冰場」，乃於同
  日當面告知再審原告應於96年4 月30日前補正用途相符之使用
  執照，然再審原告於期限屆滿仍未補正，再審被告於96年5 月
  15日以北府建登字第0963027153號函，駁回再審原告之申請。
  再審原告不服，提起訴願遭決定駁回，其續提起行政訴訟救濟
  ，前經本院96年度訴字第3364號判決及最高行政法院99年度判
  字第444 號判決駁回，而告確定，再審原告以上開判決均有行
  政訴訟法第273 條第1 項第13款、第14款再審事由，提起本件
  再審之訴。
三本件再審原告主張：
  (一)再審原告發現未經斟酌之證物，且該證物如經斟酌可受較有
    利益之裁判，即有行政訴訟法第273 條第1 項第13款之再審
    事由：
    1.按當事人發現未經斟酌之證物或得使用該證物。但以如經
      斟酌可受較有利益之裁判為限，可作為再審理由，行政訴
      訟法第273 條第1 項第13款定有明文。而所謂發現未經斟
      酌之重要證物者，係指該證物在前訴訟程序中即已存在而
      當事人不知其存在，或雖知有此，而不能使用，現始發現
      或得使用者而言，並以如經斟酌可受較有利益之裁判者為
      限。最高行政法院著有91年度判字第539 號、第2379號判
      決參照。
    2.本件重要爭執事項厥為：系爭使用執照，其建築物用途究
      為「B-1 類組」或「D-1 類組」；亦即，「遊樂場」究為
      「B-1 類組」或「D-1 類組」。不爭執事項則為：建築物
      使用類組及變更使用辦法第2 條第1 項已明定建築物使用
      類別A 類至I 類計9 類、組別將各類細分成24組及各類組
      定義，「室內機械遊樂場」屬D-1 類組、申請經營電子遊
      戲場業務，其使用執照應屬B-1 類組。
    3.本件原確定判決理由略以：「……由於本件係課予義務訴
      訟，上開修正後電子遊戲場業管理條例第10條規定，較行
      為時修正前電子遊戲場業管理條例第10條規定，並無不利
      ，應適用修正後電子遊戲場業管理條例第10條之規定。…
      …經營電子遊戲場業務，核其性質，屬B-1 組所定義之『
      供娛樂消費之場所』，應歸類為B-1 類組。然上訴人所檢
      附之建築物使用執照，用途為『遊樂場、溜冰場』，核其
      性質屬D-1 組所定義之『供低密度使用人口運動休閒之場
      所』，二者並不相同，則被上訴人通知上訴人應補正用途
      相符之使用執照，上訴人未為補正，被上訴人乃為否准之
      處分，於法自屬有據。」原確定判決（本院按：依再審原
      告起訴書狀全篇視之，其真意應係就原審判決及原確定判
      決，均主張以下指摘）就此部分有未經斟酌之證物，且該
      證物如受斟酌可受較有利益裁判之再審事由。經查，系爭
      建物5 樓為「遊樂場」，6 樓為「溜冰場」，有關6 樓部
      分，再審原告業於97年5 月13日原審準備程序時，當庭縮
      減為「僅請求5 樓部分」。換言之，6 樓部分已不在本件
      登記請求之範疇。而系爭建物5 樓確為「遊樂場」，係屬
      B-1 類，此有再審被告依訴外人楊錦東等4 人申請，而於
      97年6 月11日所發給之97板變使第111 號變更使用執照，
      變更概要欄內所載「原有用途」B-1 （B 類1 組）「遊樂
      場」，「變更後用途」B-1 （B 類1 組）「電子遊戲場」
      ，可資證明系爭建物5 樓部分，確屬遊樂場B-1 （B 類1
      組）。然原審判決及原確定判決，均作成如上之認定，顯
      係漏未斟酌以下之證物：
      (1)系爭建物已因減縮不包括用途登載為「溜冰場」之6 樓
        ，原審判決及原確定判決於認定類組時，無視於此一事
        實及證物，仍按縮減前之5 樓及6 樓作認定，自有漏未
        斟酌之違誤。
      (2)再審原告於原審訴訟程序中，庭呈再審被告所屬之工務
        局於97年6 月11日發給之97板變使第111 號變更使用執
        照，據該執照變更概要欄內所載，原有用途B-1 （B 類
        1 組）遊樂場，變更後用途B-1 （B 類1 組）電子遊戲
        場，足證申請變更前後，系爭建物用途均為B-1 （B 類
        1 組），證明系爭申請案之建物並無用途不符問題，但
        原審判決及原確定判決無視此一事實及證物，作成不利
        於再審原告之認定，自有漏未斟酌之違誤。
      (3)有關「遊樂場」與「電子遊戲場」其屬性疑義，各縣市
        政府似作業認定不一，業經內政部95年12月4 日內授營
        建管字第0980807456號函釋：「一、案經本部營建署函
        請經濟部商業司表示意見，據經濟部95年11月27日經商
        字第09502343090 號函釋：『按一般電動玩具之經營，
        係本部公司營業項目代碼化前遊藝場業、遊樂場業與電
        子遊戲場業屬相同業務，自實施公司營業項目代碼化後
        ，均應登載為J701010 電子遊戲場業，而經營電子遊戲
        場業應符合電子遊戲場業管理條例之相關規定。』準此
        ，原臺灣省政府建設廳86年1 月6 日86建四字第02
        5013號函附會議紀錄所載，『電動玩具歸列於B1組別』
        ，其與現行建築物使用類組及變更使用辦法第2 條第2
        項所附『建築物使用類組使用項目表』，B1組別舉例之
        『電子遊戲場（依電子遊戲場管理條例定義）』之使用
        項目相同。……。」（見再審原告提出於上訴程序之上
        證14）即明，爾後各縣市政府均依上揭函釋為審查之依
        據，詎原審判決無視於此一事實及證物，作成不利再審
        原告之認定，自有漏未斟酌之違誤。
  (二)原審判決及原確定判決就足以影響於判決之重要證物漏未斟
    酌，本件有行政訴訟法第273 條第1 項第14款再審事由等情
    。並聲明求為判決最高行政法院99年度判字第444 號判決及
    本院96年度訴字第3346號判決均廢棄、訴願決定及原處分均
    撤銷、再審被告對於再審原告於95年6 月15日所為蕃薯藤電
    子遊戲場之營利事業設立登記（包括商業登記）申請，就營
    業地址臺北縣板橋市○○○路139 號5 樓部分，應予准許。
四再審被告則以：
  (一)提起再審之訴，應依行政訴訟法第277 條第1 項第4 款規定
    表明再審理由，此為必須具備之程式。所謂表明再審理由，
    必須指明確定判決有如何合於行政訴訟法第273 條或第274
    條所定再審事由之具體情事，始為相當。倘僅泛言有再審事
    由而無具體情事者，仍難謂已合法表明再審理由，所提再審
    之訴即不合法。
  (二)再審原告訴狀所稱，發現有未斟酌之證物，且該證物經斟酌
    可受較有利益裁判一節。惟查，再審訴狀表明之理由（即建
    築物用途疑義），係再審原告引用其在前訴訟程序之起訴狀
    、上訴狀及補充理由狀等主張，原確定判決對此爭點亦已審
    理，並無漏未斟酌情事，故再審原告所提之理由即非屬行政
    訴訟法第273 條第1 項第13款規定之再審理由等語，資為抗
    辯。並聲明求為判決再審之訴駁回、再審訴訟費用由再審原
    告負擔。
五本件主要爭點應在於原審判決及原確定判決，是否有再審原告
  所指稱之「當事人發見未經斟酌之證物」及「原判決就足以影
  響於判決之重要證物漏未斟酌」等再審事由存在，本院判斷如
  下：
  (一)按行政訴訟法第273 條第1 項第13款規定：「有下列各款情
    形之一者，得以再審之訴對於確定終局判決聲明不服。但當
    事人已依上訴主張其事由或知其事由而不為主張者，不在此
    限：…十三當事人發見未經斟酌之證物或得使用該證物者。
    但以如經斟酌可受較有利益之裁判者為限。」又何者為「當
    事人發現未經斟酌之證物」，係指該證物在前訴訟程序時業
    已存在，而為當事人所不知或不能使用，今始知悉或得予利
    用者而言，如已於前訴訟程序提出主張，而為原判決所不採
    者，即非此之所謂未經斟酌之證物，最高行政法院91年度判
    字第2379號判決足資參照。另如已依上訴主張其事由，或知
    其情事而不為主張者，亦非屬之。惟查，本件再審原告主張
    原審判決及原確定判決有行政訴訟法第273 條第13款之上開
    事由，業經再審原告於97年5 月13日在本院原審準備程序期
    日及補充理由為主張，並提出原證22之97板變使字第111 號
    ，即72板使字第1230號變更使用執照附原審卷可稽，原審判
    決對此亦有論述。又再審原告不服提起上訴時，又表明前述
    事由於上訴理由，並經原確定判決詳予論斷，依再審補充性
    原則，尚不得對已依上訴主張過之事由再表明以提起再審。
    況再審原告所申請登記經營之電子營業場所，設臺北縣板橋
    市○○○路139 號5 樓，距離國民中、小學，高中，職校，
    醫院在990 公尺以內，與裁判時有效施行之臺北縣電子遊戲
    場業設置自治條例第3 條及第4 條規定不符，再審原告之申
    請登記經營電子遊戲場，原審判決及原確定判決均論斷，仍
    應駁回，再審原告仍無法受較有利判決。
  (二)按行政訴訟法273 條第1 項第14款規定：「有下列各款情形
    之一者，得以再審之訴對於確定終局判決聲明不服。但當事
    人已依上訴主張其事由或知其事由而不為主張者，不在此限
    ：……十四、原判決就足以影響於判決之重要證物漏未斟酌
    。」本件再審原告就此部分，僅泛引該條款（狀載理由後補
    ），迄未具體補提原審判決及原確定判決，有何足以影響於
    判決之重要證物漏未斟酌，此部分尚難認有再審理由。
六綜上說明，本件再審之訴，顯無再審理由，爰不經言詞辯論，
  逕以判決駁回之。
七據上論結，再審原告之訴顯無理由，依行政訴訟法第98條第1
  項前款、第278 條第2 項，判決如主文。
中    華    民    國    99    年    12    月    21    日
                       臺北高等行政法院第四庭
                               審判長法  官  黃  本  仁
                                     法  官  陳  秀  
                                     法  官  林  妙  黛
上為正本係照原本作成。
如不服本判決，應於送達後20日內，向本院提出上訴狀並表明上
訴理由，如於本判決宣示後送達前提起上訴者，應於判決送達後
20日內補提上訴理由書（須按他造人數附繕本）。
中    華    民    國    99    年    12    月    21    日
                                     書記官  陳  圓  圓

司法院資訊處製作；財團法人民間司法改革基金會備份。
